【裁判字號】    97,審訴,396
【裁判日期】    971113
【裁判案由】    損害賠償
【裁判全文】
臺灣臺北地方法院民事判決             97年度審訴字第396號
原      告  甲○○
訴訟代理人  柯清貴律師
複  代理人  賴俊榮律師
被      告  中華商業銀行股份有限公司
法定代理人  丙○○
訴訟代理人  郭疆平律師
上列當事人間請求損害賠償事件，本院於民國97年10月30日言詞
辯論終結，判決如下：
    主  文
原告之訴及假執行之聲請均駁回。
訴訟費用由原告負擔。
    事  實
一原告起訴主張：
  (一)伊於民國95年12月21日以新臺幣（下同）3,360,000 元向訴
    外人鼎森國際股份有限公司（下稱鼎森公司）購買坐落桃園
    縣八德市○○段255地號土地應有部分88/100000、其上1672
    建號即門牌桃園縣八德市○○街71巷7號18樓之5之房屋、11
    559建號應有部分38/100000、及12991建號應有部分25/9805
    （下稱系爭房地），雙方並簽訂不動產買賣契約書，伊業於
    同年12月25日即付訖全部價金。
  (二)鼎森公司前於94年11月間提供系爭房地予被告設定擔保債權
    金額3,130,000 元之最高限額抵押權（下稱系爭抵押權），
    伊付訖系爭房地之價金予後鼎森公司後，鼎森公司已清償系
    爭抵押權所擔保之債務，被告即應依行政院金融監督管理委
    員會（下稱金管會）96年2月5日金管銀(一)字第 09610000040
    號令（下稱系爭函令）第(八)點：「……債務人或擔保物提供
    人要求清償證明時，其借款及所擔保之債務範圍已完全清償
    ，應立即發給，不得推拖……」所揭示原則，立即開立抵押
    權塗銷同意書予鼎森公司，俾鼎森公司得於塗銷系爭抵押權
    設定後，將系爭房地所有權移轉登記予伊。惟被告竟遲至96
    年7 月10日始出具抵押權塗銷同意書，然系爭房地因鼎森公
    司欠繳稅款，於96年5月9日即遭國稅局大安分局為禁止處分
    登記在案，而鼎森公司復於96年8 月24日遭鈞院宣告破產，
    伊因此無法將系爭房地辦理移轉登記，致伊受有相當於房地
    價金之損害。
  (三)被告為商業銀行，從事金融放款業務，伊借款予鼎森公司並
    在系爭房地上設定抵押權以為擔保，鼎森公司於收受伊交付
    之價金後，既已清償前開債務，被告即應承擔開立抵押權塗
    銷同意書之義務，俾利鼎森公司將系爭房地所有權移轉登記
    予伊，被告無正當理由，消極不開立抵押權塗銷同意書，致
    伊因無法及時取得系爭房地所有權而受損害，被告即應依民
    法第184條第1項前段規定，對伊負侵權行為損害賠償之責。
    又系爭函令核屬民法第184條第2項所指「保護他人之法律」
    ，被告未遵該函令開立抵押權塗銷同意書，致伊受有損害，
    亦應依該項規定負賠償之責。
  (四)被告提供塗銷抵押權同意書之目的，係使系爭房地得以順利
    過戶予買受系爭房地之人，伊為買受系爭房地之人，即為使
    用並接受被告開立塗銷抵押權同意書服務之人，為消費者保
    護法（下稱消保法）第2條第1款所稱之消費者，被告為企業
    經營者，應依消保法第7條第1項之規定，確保提供之服務符
    合當時專業水準可合理期待之安全性，被告竟違背系爭函令
    ，使伊受有相當於房地價金之損害，足證被告已違反消保法
    第7條第1項之規定，伊即得依消保法第7條第3項規定，請求
    被告賠償。
  (五)聲明為：
    1.被告應給付原告3,360,000 元，及自起訴狀繕本送達翌日
      起至清償之日止，按週年利率百分之5 計算之利息。
    2.願供擔保請准宣告假執行。
二被告則抗辯：
  (一)鼎森公司前於92年間向伊貸款300,000,000 元，嗣於94年11
    月間向伊申請增加不動產為擔保品，變更部分授信條件，而
    增加之擔保品包含桃園縣八德市○○段255 地號土地，及門
    牌為桃園縣八德市○○街71巷在內之41戶建物與45個停車位
    ，系爭房地即在該次所增擔保物之列。故系爭房地上之抵押
    權設定，並非鼎森公司單獨以系爭房地向伊借款所為，而係
    屬於鼎森公司向伊貸款300,000,000 元之共同擔保物之一。
    而前開鼎森公司向伊借得之款項，僅繳息至95年12月26日，
    尚有本金293,826,699 元及利息、違約金未償，在鼎森公司
    清償前開欠款之前，伊自得拒絕塗銷系爭抵押權，是伊拒絕
    出具抵押權塗銷同意書，乃合法行使權利，並無故意過失可
    言。且系爭房地上之抵押權設定登記縱未塗銷，原告亦得辦
    理所有權移轉登記，原告無法取得系爭房地所有權，係因系
    爭房地遭稅捐單位禁止處分所致，與伊無關。
  (二)至伊於96年7月10日出具抵押權塗銷同意書，係因伊於96年1
    月6 日零時起即遭政府接管，接管單位承行政院之指示，乃
    同意塗銷系爭抵押權之設定登記，實則於法伊並無塗銷系爭
    抵押權設定之義務，自未違反系爭函令。
  (三)況鼎森公司以系爭房地及其他不動產予伊設定抵押權以為借
    款之擔保，係以公司之資金周轉為目的而為交易，顯非消費
    者之交易，原告向鼎森公司購買房地，亦非以消費為目的而
    接受伊所提供服務之人，自無消保法之適用。
  (四)聲明為：
    1.原告之訴及假執行之聲請均駁回。
    2.若受不利判決，願供擔保請准宣告免為假執行。
三兩造不爭執之事實：
  (一)原告於95年12月21日向鼎森公司購買系爭房地，約定價金為
    3,360,000元，原告業於同年月25日付訖價金。
  (二)鼎森公司前於94年間以系爭房地及桃園縣八德市○○段 290
    建號建物，予被告設定系爭抵押權，並於同年11月28日辦妥
    抵押權設定登記。
  (三)被告於96年7 月10日出具抵押權塗銷同意書，同意塗銷系爭
    抵押權設定登記。
  (四)上開事項業據原告提出不動產買賣契約書、匯款單、土地及
    建物登記謄本、抵押權塗銷同意書為證（見本院卷第 13-21
    頁、第58-63 頁、第28頁），且為兩造所不爭，均堪信實。
四得心證之理由：
  (一)按因故意或過失，不法侵害他人之權利者，負損害賠償責任
    ，民法第184條第1項前段定有明文。原告主張被告應依前開
    規定賠償其因無法取得系爭房地所有權所受損害，乃以被告
    拒不履行出具抵押權塗銷同意書之義務，俾其辦理系爭房地
    所有權移轉登記為據，被告對此堅詞否認，並以前開情詞置
    辯，是本件首應審究：被告是否負有出具抵押權塗銷同意書
    予原告之義務。經查：
    1.原告係向鼎森公司買受系爭房地，故鼎森公司負有交付系
      爭房地予原告，並將系爭房地所有權移轉登記予原告之義
      務（民法第348條第1項、第758 條參照），且鼎森公司應
      擔保第三人就系爭房地，對原告不得主張任何權利（民法
      第349 條參照），質言之，鼎森公司須負責將系爭房地上
      之抵押權設定塗銷，俾原告能取得其上無負擔之房地所有
      權。如鼎森公司未履行此項義務，原告得訴請其履行契約
      或賠償因此所受損害。
    2.而鼎森公司前提供系爭房地予被告設定系爭抵押權，可推
      知其與被告間有債權債務關係存在。被告主張：鼎森公司
      前於92年間向其貸款300,000,000 元，嗣於94年11月間向
      其申請增加不動產為擔保品，以變更部分授信條件，系爭
      房地即在該次所增加之擔保物之列等語，業據提出與所述
      相符之授信審核表為證（見本院卷第93頁），亦堪信實。
      故而可知系爭房地上之抵押權設定，雖登記擔保之債權最
      高限額為3,130,000 元，然系爭房地應屬於鼎森公司向被
      告借款300,000,000 元之共同擔保物之一，亦即，系爭抵
      押權所擔保之債權，即為前述之300,000,000 元借款債權
      。而鼎森公司針對此筆借款，僅繳息至95年12月26日，已
      喪失分期還款之期限利益，結欠被告本金293,826,699 元
      及利息、違約金未償等情，業經本院以96年度重訴字第
      1681號確定判決認定在案，有該判決書及判決確定證明書
      足憑（見本院卷第95、96頁），是鼎森公司對被告確有借
      款債務未償一節，殆可認定。系爭房地既為被告前開借款
      債權擔保物之一，在鼎森公司尚未清償該筆債務之前，原
      告並無塗銷系爭抵押權設定登記之義務，其理甚明。
    3.原告一再主張：針對系爭抵押權所擔保之債權，鼎森公司
      已對被告為清償，故被告即應出具抵押權塗銷同意書云云
      ，然原告並未能舉證證明系爭抵押權擔保之債權，係前述
      300,000,000 元借款外之他筆債權，復未能舉證證明該債
      權業經鼎森公司清償完畢；況原告係將系爭房地之價金，
      匯入鼎森公司所有之帳戶，此觀卷附匯款單即明（見本院
      卷第21頁），鼎森公司取得此筆款項後，是否用以清償其
      對被告之債務，亦屬不明，徒以原告已付訖系爭房地價金
      之單純事實，並不足以認定系爭抵押權所擔保之債權，確
      如原告所言業因清償而消滅，原告前開主張，實非有據，
      要不足採。更有甚者，原告係因其與鼎森公司間之買賣契
      約，而取得要求鼎森公司塗銷系爭抵押權設定登記之權利
      ；鼎森公司則係因其與被告間之債權債務關係，而將系爭
      房地設定抵押權予被告，系爭抵押權設定應否塗銷，端視
      鼎森公司是否對系爭抵押權擔保效力所及之債權為清償而
      定，原告與被告間並無直接債權債務關係存在，其本身並
      無要求被告塗銷系爭抵押權設定之權利，原告以被告身為
      商業銀行，經營放款業務，即謂主張被告對其負有塗銷系
      爭抵押權設定登記之義務云云，於法難認有據，亦無足取
      。
    4.本件原告係主張被告因拒不出具抵押權塗銷同意書而構成
      侵權行為，依原告之主張，被告係因不作為而成立侵權行
      為，然不作為者構成侵權行為，須以作為義務存在為前提
      ，本件無論基於契約或法律，被告均無出具抵押權塗銷同
      意書予原告之義務，如前述，被告未依原告之請求出具該
      同意書，即無作為義務之違反，自不構成侵權行為。
    5.再者，系爭房地上雖有抵押權設定存在，然並無礙於系爭
      房地所有權之移轉，僅因抵押權之追及效力，使抵押權仍
      繼續存在於系爭房地上（民法第867 條參照），而使受移
      轉登記之人，須承受系爭房地上有負擔存在之不利益，由
      是益證被告是否出具抵押權塗銷同意書，與原告是否能取
      得系爭房地之所有權，二者間並無關連，即使原告因迄未
      取得系爭房地所有權而受有損害，亦與被告未出具抵押權
      塗銷同意書一事，無因果關係。原告雖稱：因系爭房地上
      之所有權未塗銷，致其無法取得系爭房地之所有權云云，
      然其所舉證人即受鼎森公司委託辦理系爭房地所有權移轉
      登記之土地代書乙○○到庭明確證稱：確實可在系爭抵押
      權塗銷前即辦理系爭房地所有權之移轉登記，然原告買受
      之系爭房地中包含停車位，因此停車位原係附屬於同社區
      374建號之共用部分，而374建號上已由被告設定金額一千
      餘萬元之抵押權，其擔心如直接辦理所有權移轉登記，系
      爭抵押權及前開抵押權會追及至系爭房地，造成原告之負
      擔，而原告及鼎森公司均知悉被告並未出具抵押權塗銷同
      意書等文件之事，彼等並未指示應在取得相關文件前先辦
      理系爭房地之所有權移轉登記，故其等到96年7 月間被告
      出具文件後方辦理相關手續，當時才發現系爭房地在96年
      5 月間即遭稅捐機關為禁止處分之登記，無法過戶等語（
      見本院卷第84、85頁），尤證自95年12月底原告繳清系爭
      買賣之價金，至系爭房地於96年5月9日遭稅捐機關為禁止
      處分之登記前，客觀上並無不能辦理系爭房地所有權移轉
      登記之障礙存在，原告之所以未能取得系爭房地所有權，
      係因其與鼎森公司均執意等待被告出具抵押權塗銷同意書
      等相關文件，怠於在96年5月9日前指示代書先辦理所有權
      移轉登記所致，是原告此部分主張，亦難認與事實相符。
  (二)次按違反保護他人之法律，致生損害於他人者，負賠償責任
    ，為民法第184條第2項前段所明定。所謂違反保護他人之法
    律者，係指以保護他人為目的之法律，亦即一般防止妨害他
    人權益或禁止侵害他人權益之法律而言（最高法院95年度台
    上字第1174號判決參照）。原告主張：系爭函令為前開法條
    所指「保護他人之法律」，被告未遵此函示立即發給抵押權
    塗銷同意書，應依前開規定對其負賠償之責云云。經查：
    1.系爭函令係金管會針對銀行法第12條之1 規定相關疑義及
      應遵循事項所為函示，其中(八)之規定為：「……債務人或
      擔保物提供人要求清償證明時，其借款及所擔保之債務範
      圍已完全清償，應立即發給，不得推拖。前項規定，銀行
      應納入內部控制制度之規範，並將辦理情形列入內部稽核
      」（見本院卷第45頁），此函令核屬主管機關對其主管業
      務事項所為函示，性質上並非一般防止妨害他人權益或禁
      止侵害他人權益之法律，應非前開法條所指「保護他人之
      法律」。
    2.況前開函令係要求銀行在債務人或擔保物提供人要求清償
      證明時，應立即發給。查原告並非被告之債務人，亦非系
      爭房地即擔保物提供人，且原告並未證明系爭房地擔保之
      債務已完全清償，是被告並無發給原告清償證明或抵押權
      塗銷同意書之義務，系爭函令於本件實無適用餘地。則原
      告主張被告未遵系爭函令，應依民法第184條第2項前段規
      定對其負賠償責任云云，即非有理。
  (三)又按從事設計、生產、製造商品或提供服務之企業經營者，
    於提供商品流通進入市場，或提供服務時，應確保該商品或
    服務，符合當時科技或專業水準可合理期待之安全性。又企
    業經營者違反該規定，致生損害於消費者或第三人時，應負
    連帶賠償責任。但企業經營者能證明其無過失者，法院得減
    輕其賠償責任，消費者保護法第7條第1、3 項定有明文。又
    所謂消費者係指依消費目的而為交易、使用商品或接受服務
    之人；第三人則指製造者可預見因商品或服務不具安全性而
    受侵害之人（最高法院88年度台上字第2842號判決參照）。
    原告主張：被告提供塗銷抵押權同意書之目的，係使系爭房
    地得以順利過戶予買受系爭房地之人，伊為買受系爭房地之
    人，即為使用並接受被告開立塗銷抵押權同意書服務之人，
    為消費者保護第2條第1款所稱之消費者，被告為企業經營者
    ，拒不提供出具抵押權塗銷同意書之服務，致其受有損害，
    應依消保法第7條第3項規定，對其負賠償之責云云。經查：
    1.被告為提供消費金融服務之企業經營者，其所提供之金融
      服務，依法須符合當時科技或專業水準可合理期待之安全
      性。而本件接受被告提供消費金融服務者，實為鼎森公司
      ，並非原告，前已述及，是針對被告因與鼎森公司間消費
      金融關係所提供之服務，原告即不得以消費者自居，應先
      指明。
    2.又原告主張被告所提供不具安全性之金融服務，係針對被
      告出具抵押權塗銷同意書一事而言，以此而論，被告所提
      供之服務內容僅包含以書面出具該同意書，並將之交給有
      權受領之人，受領該同意書之人，其生命、身體、健康、
      財產並未因此受到危害，是被告提供之此項服務，實已符
      合當時科技或專業水準可合理期待之安全性，原告主張被
      告違反消保法第7條第1項規定云云，顯然曲解前開法條之
      規範意旨，委無足取，其依同條第3 項規定請求被告賠償
      ，亦難認有據。
  (四)綜上所述，原告民法第184條第1項前段、第2項及消保法第7
    條第3項規定，請求被告給付3,360,000元，及自起訴狀繕本
    送達之翌日起至清償之日止，按週年利率百分之5 計算之利
    息，均無理由，應予駁回；其訴既經駁回，其假執行之聲請
    即失所附麗，應併予駁回之。
  (五)本件判決基礎已臻明確，兩造其餘攻擊防禦方法及舉證，核
    與判決結果無影響，不再一一論列，附此敘明。
五訴訟費用負擔之依據：民事訴訟法第78條。
中    華    民    國    97    年    11    月    13    日
                  民事第六庭  法  官  陳婷玉
以上正本係照原本作成
如對本判決上訴，須於判決送達後20日內向本院提出上訴狀
中    華    民    國    97    年    11    月    13    日
                              書記官  曾靖雯


司法院資訊處製作；財團法人民間司法改革基金會備份。
